【裁判字號】    89,訴,1956
【裁判日期】    890913
【裁判案由】    清償債務
【裁判全文】
臺灣臺北地方法院民事判決    八十九年度訴字第一九五六號
    原      告  群益證券股份有限公司
    法定代理人  丙○○
    訴訟代理人  賴璦雯律師
                送達代收人  乙.
    被      告  甲○○
右當事人間請求清償債務事件，本院判決如左：
    主    文
被告應給付原告新台幣柒拾陸萬肆仟壹佰伍拾貳元及自民國八十九年五月十三日起至
清償日止，按週年利率百分之五計算之利息。
訴訟費用由被告負擔。
    事    實
甲、原告方面：
壹、聲明：如主文所示。
貳、陳述略稱：
一、被告甲○○於民國八十六年九月三十日向告訴人申請開立證券信用交易帳戶，從
    事股票交易，並與原告公司簽訂融資融券契約書。嗣被告甲○○於八十九年四月
    十四日以每股一○三元向聲請人公司買進聯電股票六九○○○股及每股以一八五
    元融資買進台積電股票三九○○○股，並應支付手續費，合計被告應交付融資保
    證金一千四百三十四萬一千九百七十五元整以辦理證券交割事宜。
二、惟八十九年四月十五日被告甲○○並未交付前開款項辦理交割證券事宜，原告向
    台灣證券交易所股份有限公司申報被告債務人違約，並於同年月十七日於本公司
    在長鴻證券違約專戶中以每股九六、五元處分聯電股票六九○○○股其差額為四
    十八萬九千五百八十四元正，另以每股一七九元處分台積電股票三九○○○股，
    其差額為二十七萬七千一百二十八元整，共計七十六萬六千七百一十二元，另依
    台灣證券交易所股份有限公司證券經紀商受託契約準則第十九條第一項之規定收
    取相當成交金額百分之二之違約金即二十八萬六千四百四十元整，總計一百零五
    萬三千一百五十二元，原告僅先行就新台幣七十六萬四千一百五十二元之部分請
    求，原告並保留其餘部分之請求權。
三、陳報「證券經紀商申報委託人違約案件處理作業要點」，其中第二條亦規定：「
    委託人未於成交之次一營業日中午十二時以前辦理交割者，證券商應於當日下午
    六時前將違約資料輸入本公司。」
四、對被告抗辯之陳述：
(一)、依雙方融資融券契約書第一條約定：「甲乙雙方間基於有價證券買賣融資融券所
    生權利義務，悉依：：：委託買賣有價證券受託契約之規定辦法；：：」及台灣
    證券交易所股份有限公司受託契約準則（以下稱受託契約準則）第十二條第二項
    規定：「證券經紀商接受信用交易之買賣委託，應於成交日後第一營業日上午十
    二時前，星期六為上午十一時前，向委託人依規定收取融資自備價款或融券保證
    金。」另台灣證券交易所股份有限公司營業細則（以下稱營業細則）第八十二條
    第二項、台灣證券交易所股份有限公司證券商辦理有價證券買賣融資融券業務操
    作辦法（以下稱操作辦法）第十九條亦為相同之規定。因此被告於四月十四日買
    進股票後，應於四月十五日上午十二時前交付融資自備款。
(二)、惟八十九年四月十五日被告甲○○並未交付前開款項辦理交割證券事宜，依受託
    契約準則第十九條第一項規定：「委託人不按期履行交割代價或交割證券者，即
    為違約。」第三項：「證券經紀商依前項規定代辦交割所受之證券或代價，應於
    確定委託人違約之日開始委託他證券經紀商在證券交易所集中交易市場予以處理
    ；：：」另營業細則第九十一條第一項、第五項，及操作辦法第三十八條第一項
    、第三十九條第一項亦為相同規定。因四月十六日為星期日，被告違約之次一營
    業日即同年月十七日，原告即依上開規定於該日在長鴻證券違約專戶中以每股九
    六、五元處分聯電股票六九○○○股，另以每股一七九元處分台積電股票三九○
    ○○股。
(三)、被告甲○○所辯稱其得依據交易習慣遲延一天給付交割股款云云實不足採：
    台灣證券交易所對於交割股款之時間有明確規定已如原告八十九年六月一日準備
    書狀所述，且財政部七十六年十二月二日（七六）台財證（二）第八○四六號函
    亦明白指出：「委託人對證券經紀商為股款交割之期限極為明確，不如期交割即
    屬違約，：：：所報修正貴公司營業細則第九十一條第四項，增訂第五項，並無
    必要，且易滋委託人藉此而牽延股款交割期限之流弊，破壞股市交易秩序。：：
    」因此被告並無遲延一天給付交割股款之權利。
(四)、縱股市存有被告所指允許委託人於成交日後第二營業日下午三時三十分前交付融
    資自備款之交易習慣，惟民法第一條亦明白規定：「民事，法律所未規定者，依
    習慣，無習慣者，依法理。」當法律有明文規定時，應優先適用法律規定。今被
    告未依規定交付融資自備款，原告依規定自有權處分擔保股票。
參、證據：提出
  原證一號：開立證券信用交易帳戶申請書、融資融券契約書影本各乙份。
  原證二號：買進賣出影本乙份。
  原證三號：長鴻證券委託書影本乙份。
  原證四號：台灣證券交易所股份有限公司證券經紀商受託契約準則第十九條影本乙
            份。
  原證五號：受託契約準則第十二條第二項、營業細則第八十二條第二項、操作辦法
            第十九條條文一份。
  原證六號：受託契約準則第十九條第一項、第三項；營業細則第九十一條第一項、
            第五項；及操作辦法第三十八條第一項、第三十九條第一項條文一份。
  原證七號：台財證（二）第八○四六號函影本一份。
  原證八號：證券經紀商申報委託人違約案件處理作業要點一件。
乙、被告方面：
壹、聲明：駁回原告之訴。
貳、陳述略稱：
一、實務上，原告依約應於四月十八日即成交日加二日後始得處分被告融資買進之股
    票，詎原告竟於四月十七日處分系爭股票，顯不合法。
二、自證券交易所實施款券劃撥後，實際上之「交割」僅限交易所與券商間之總體交
    割，股票則由集中保管公司處理，因此投資人已不用辦理交割，僅須於成交日加
    二日繳款予銀行即可，甚且儘管投資人帳上有錢，銀行亦不會提早扣款，因此事
    實上銀行要到成交日加二日下午才會通知券商，在此之前券商根本無從確知被告
    是否違約，又違約必須提報交易所，在未確知被告違約又未提報交易所之情況下
    ，原告無權處分系爭股票，當然提早處分所生之損害亦無由要被告負擔。
三、信用交易者，交易金額一部分為自備款（二分之一），另一部分為融資（二分之
    一），從原告所提之「交易資料對帳明細表」中可以看出「計息日」為八十九年
    四月十七日。
四、計息日是為證金公司貸予投資人之融資交付券商而同時自投資人開始計算利息之
    日，換言之，投資人亦須於該日將自備款繳交銀行以便銀行扣款即可，因此八十
    九年四月十七日下午銀行關帳前，被告並無違約之事實，原告之提前處分自屬依
    法無據。
五、自被告向原告辦理信用交易開戶以來，自始至終皆以成交日加二日為繳款日，市
    場上亦為通例，因此雙方契約雖未言明成交日加二日繳款，但契約內容實際上已
    變更，原告自無要求被告提早繳款之理。
參、證據：提出
    行政函令、客戶交易資料對帳明細表、裁判要旨各一份為證。
    並聲請訊問券商駐在銀行人員及證交所人員。
丙、本院依職權函臺灣台北證券交易所股份有限公司查明融資融券買進股票時，如何
    判斷違約交割之時、日。
    理    由
一、兩造爭執之要旨：
    原告起訴主張：被告於八十六年九月三十日向伊申請開立證券信用交易帳戶，與
    伊簽訂融資融券買賣契約，從事股票交易。嗣於八十九年四月十四日以融資方式
    以每股一○三元向聲請人公司買進聯電股票六九○○○股及每股以一八五元融資
    買進台積電股票三九○○○股（以下稱系爭股票），並應支付手續費，合計被告
    應交付融資保證金一千四百三十四萬一千九百七十五元整以辦理證券交割事宜，
    依約應於次（十五）日繳付，惟被告並未於該日繳款辦理交割，伊乃向證交所申
    報被告違約，並於同年月十七日委託訴外人長鴻證券違約專戶以每股九六、五元
    處分聯電股票六九○○○股其差額為四十八萬九千五百八十四元正，另以每股一
    七九元處分台積電股票三九○○○股，其差額為二十七萬七千一百二十八元整，
    共計七十六萬六千七百一十二元，另依台灣證券交易所股份有限公司證券經紀商
    受託契約準則第十九條第一項之規定收取相當成交金額百分之二之違約金即二十
    八萬六千四百四十元整，總計一百零五萬三千一百五十二元，爰依融資融券契約
    約定，請求其中之七十六萬四千一百五十二元及法定遲延利息等語。被告則以：
    兩造約定之違約日為成交日加二日，被告於八十九年四月十四日買進系爭股票，
    如未能於同年月十七日下午三時三十分前補繳融資款項，始為違約，惟本件原告
    於同年月十七日上午即處分系爭股票，其因此造成之損害，被告並無負擔之義務
    等語，資為抗辯。
二、得心證之理由：
    原告主張被告與伊簽訂融資融券買賣契約，從事股票交易。嗣於八十九年四月十
    四日委託伊以融資方式買進系爭股票之事實，業據提出開立信用交易申請書、融
    資融券契約書、買進賣出報告書為證，且為被告所不爭，堪信為真正。本件兩造
    所爭執者在於，被告係信用交易交割，其判斷違約交割之基準日如何認定。即被
    告依約應於何時繳付融資自備款辦理交割。經查：
（一）系爭融資融券契約書第一條約定：甲乙雙方間基於有價證券買賣融資融券所生
      之權利義務，悉依證券交易法令、操作辦法、相關章則公告、函示、本契約及
      委託買賣有價證券受託契約之規定辦法。此有兩造所不爭之融資融券契約書可
      參，而目前證券交易市○○○○○段辦理交割方式，前者為委託人對證券經紀
      商，後者則為證券經紀商對證券交易所或證券櫃檯買賣中心，其中委託人對證
      券商交割部分，依據臺灣證券交易所股份有限公司營業細則（以下簡稱營業細
      則）第八十二條第二項及財團法人中華民國證券櫃台買賣中心證券商營業處所
      買賣有價證券業務規則第八十二條第二項規定：「信用交易之買賣委託，證券
      經紀商應於成交日後第一營業日上午十二時前，星期六為上午十一時前，向委
      託人依規定收取融資自備價款或融券保證金。」，即融資人或融券人應於成交
      日後第一營業日上午十二時前向證券經紀商繳交融資自備款或融券保證金；又
      依營業細則第九十一條第一項規定：「委託人不如期履行交割義務者，即為違
      約；證券經紀商除應於委託人違約當日下午六時前向證交所申報違約，同時通
      知委託人外，並應立即代辦交割手續。」財團法人中華民國證券櫃檯買賣中心
      證券商營業處所買賣有價證券業務規則第八十七條第一項亦有相同之規定。此
      有臺灣證券交易所股份有限公司八十九年七月二十一日台證（八九）交字第０
      二０六二五號復函附卷足憑。則依兩造上開約定及前開營業細則相關規定，被
      告於八十九年四月十四日融資買進之系爭股票，應於次日即同年月十五日上午
      十二時前向原告繳納融資自備款，被告自認未於前開時日繳納，則依營業細則
      第九十一條第一項規定，即屬違約。
（二）被告雖辯稱兩造約定之違約日係以成交日加二日之下午三時三十分前未補交融
      資自備款為認定標準，且為一般交易慣例，然為原告所否認，而被告復末能舉
      證以實其說；至於一般交易上縱有以成交日加二日為違約之認定慣例，然依民
      法第一條規定，民事事件適用法規之順序，以法律規定為原則，法律未規定者
      ，始依習慣。本件信用交易違約之認定標準，既為營業細則所明定，則不應捨
      法律規定而以習慣作為認定之依據，故該慣例縱然存在，應僅係原告給予被告
      之寬限期，而非被告之權利，尚難據此為被告有利之認定；況證券經紀商對證
      券交易所或證券櫃檯買賣中心之交割，依營業細則第八十三條規定，證券商及
      證券金融業應於成交日後第二個營業日上午十時前收取或交付交割代價，於成
      交日後第一營業日下午六時前交付或辦理劃撥有價證券，成交日後第二營業日
      上午十時領取收取或辦理劃撥入帳，故透過市場買賣之有價證券，其款項交割
      截止點為成交日後第二營業日上午十時前，證券交割截止點為成交日後第一營
      業日下午六時前，是實務上縱有比照證券商對證券交易所或櫃檯買賣中心於成
      交日後第二營業日件為判斷違約之時點，被告未能於八十九年四月十七日上午
      十時前繳付融資款項，亦屬違約，被告辯稱違約時點以成交日加二日之下午三
      時三十分為認定標準，即無可採。至被告另辯稱依營業細則第一０四條第一款
      規定，以成交日後第二營業日判斷是否違約交割云云，然查，營業細則第一百
      零四條第一款規定「辦理集中交割時，除經主管機關核定為全額交割股票之收
      付外，概採餘額交割，證券商及證券金融事業應按經核對無誤之「交割清單」
      所載買賣各種證券及價金，應收應付相抵後之餘額（及淨額），依左列規定，
      完成交割手續。一  有應付交割代價者，應於成交日後第二營業日上午十時前
      ，以本公司認可之立即兌現票據或現金，逕行存入本公司指定銀行之本公司帳
      戶，並將經銀行簽蓋收訖印章之「交割清單」，送交本公司結算部驗證。顯係
      以規範「證券商及證券金融事業」與「臺灣證券交易所股份有限公司」間之交
      割日時之規定，與本件係委託人與證券商間之交割日時者，顯不相侔，被告所
      辯尚有誤解，亦非可採。
（三）綜上所述，本件被告於八十九年四月十五日未補繳融資自備款項，即為違約，
      原告於同年月十七日上午十一時委託長鴻證券賣出系爭股票，即無不合，原告
      於賣出系爭股票後，被告應補差額七十六萬六千七百一十二元之事實，為被告
      所不爭；另依約應給付二十八萬六千四百四十元之違約金，合計一百零五萬三
      千一百五十二元，則原告請求被告給付其中七十六萬四千一百五十二元及自起
      訴狀繕本送達翌日即八十九年五月十三日起至清償日止，按週年利率百分之五
      計算之利息，即有理由。
三、本件事證已臻明確，兩造其餘攻擊防禦方法已經斟酌，於判決結果不生影響，毋
    庸一一論述，又被告聲請訊問券商駐在銀行人員及證交所人員，本院認即無必要
    ，均附此敘明。
四、結論：原告之訴為有理由，依民事訴訟法第七十八條，決如主文。
中      華      民      國    八十九    年      九      月     十三     日
                                            民事第三庭法      官  張明輝
右為正本係照原本作成
如對本判決上訴，須於判決送達後廿日內向本院提出上訴狀
中      華      民      國    八十九    年      九      月     十三     日
                                                      書  記  官  王苑琛


司法院資訊處製作；財團法人民間司法改革基金會備份。
